【裁判字號】    95,上易,66
【裁判日期】    950704
【裁判案由】    清償債務
【裁判全文】
臺灣高等法院臺南分院民事判決     95年度上易字第66號
上 訴 人  乙○○
被上訴人  甲○○
上列當事人間清償債務事件，上訴人對於中華民國94年11月29日
臺灣臺南地方法院第一審判決（94年訴字第720號）提起上訴，
經本院於95年6月20日言詞辯論終結，判決如下：
    主  文
上訴駁回。
第二審訴訟費用由上訴人負擔。
    事實 及 理由
一、被上訴人主張：
（一）本訴部分：
      伊之被繼承人即養父陳真與上訴人為叔姪關係。緣上訴人
      以陳真生病在臺南醫院住院需領款零用，而委任上訴人於
      87年8月10日領取陳真在臺南企銀永康分行共計新台幣（
      下同）1,154,700元之存款，改存上訴人銀行帳戶，迄未
      償還。嗣陳真逝世，被上訴人繼承陳真對上訴人之債權後
      ，自得依委任關係請求上訴人交付自領款日所收取之上述
      金錢，並將該提領款轉入其銀行帳戶生息，顯屬為其自己
      生息利益，被上訴人自得依民法第542條規定，請求上訴
      人給付自87年8月10日提領陳真定存後改存入上訴人自己
      之銀行帳戶，為其自己利益生息起至清償日止之法定利息
      。又對上訴人所主張對伊有債權，361,394元部分不爭執
      ，經抵銷後，上訴人尚應給付793,306元及自87年8月10日
      至清償日止之法定利息等語。
（二）反訴部分：
      被上訴人雖反訴主張上訴人應另給付伊遲延利息250,459
      元本息，然：
    (一)民法第238條所謂：「債權人遲延受領，無須支付利息」
      係指債務人已依債務本旨提出清償，但上訴人迄未依債務
      本旨提出清償，且誤將「要求清算」當成「依債務本旨提
      出清償」。上訴人所主張之「遲延利息」早已在伊之本訴
      起訴狀自動主張依法抵銷，而扣除在先（上訴人87年8月
      10日提領定存應起算本件利息在先，其主張87年9月28日
      存證信函通知陳真起算利息在後，被上訴人已從寬計息扣
      抵）。
    (二)兩造各自所欠均屬金錢債務，上訴人在存證信函自承87年
      8月10日領取陳真定期存款共計1,154,700元，改存其自己
      帳戶之日後，其87年9月28日通知陳真之存證信函之日，
      即屬最初得為抵銷時之時日。上訴人在前案89年度家訴字
      第18號塗銷抵押權事件自陳「領取陳真定存1,154,700元
      ，抵銷後的餘額願意返還原告（即被上訴人）」，被上訴
      人均已自動依上開法旨抵銷扣除，剩下債權始主張上訴人
      應自87年8月10日提領陳真存款日應付利息，故上訴人請
      求遲延利息，實屬無據等語，資為抗辯。原審就本訴、反
      訴為被上訴人勝訴判決部分，並無不合，上訴為無理由。
（三）聲明：
    (一)上訴駁回。
    (二)第一、二審訴訟費用由上訴人負擔。
    【原審判命上訴人給付657,606元及自87年10月8日起至清償
    日止，按年息5%計算之利息，而駁回被上訴人其餘請求後，
    被上訴人就其敗訴部分未上訴，上訴人則就其敗訴之給付65
    7,606元部分上訴。另上訴人亦就其反訴敗訴部分提起上訴
    】。
二、上訴人則以：
（一）本訴部分：
    (一)被上訴人於原審法院89年度家訴字第18號塗銷抵押權登記
      事件時，即以本件債權抵銷抵押債權，業於90年11月21日
      成立訴訟上和解。而原審法院於94年9月19日以民溫字第
      0940095405號函確認前開事件全案請求事項或其訴訟標的
      ，自和解成立之日起，業經確定。是本件被上訴人係就89
      年家訴字第18號普通債權部分於全案訴訟上和解成立後，
      重複起訴，不因和解筆錄未曾記載「兩造其餘請求捨棄」
      ，即認和解筆錄之效力不及於普通之債，上訴人之請求事
      項或訴訟標的既為和解筆錄之效力所及，依民事訴訟法第
      380條第1項與第249條第1項但書第7款之規定，法院應以
      裁定駁回。
    (二)訴外人陳真收養被上訴人時，陳真罹患癌症重病，處於欠
      缺意識能力狀況，其所為之收養意思表示無效，且民法關
      於成年人被收養未加以限制，應屬違憲，故被上訴人繼承
      地位之取得並不合法，被上訴人於本件訴訟為當事人不適
      格。
    (三)抵銷額與抵銷後餘額之效力不同，原判決認定抵銷後餘額
      為657,606元，並命上訴人自87年10月8日起負擔利息，惟
      縱上訴人應返還該餘額657,606元，依民法第229條第2項
      規定，該抵銷後之餘額應屬給付無確定期限之債務，其利
      息應自雙方結算翌日起算，是上訴人所應負遲延利息應自
      被上訴人94年5月18日起訴狀送達翌日起算等語，資為抗
      辯。
（二）反訴部分：
      上訴人反訴主張：訴外人陳真生前積欠上訴人債務共24筆
      （詳上訴人於原審提出之債權計算書影本，原審卷第43至
      49頁），經被上訴人繼承，上訴人曾通知陳真本人及其遺
      產管理人結算雙方債權債務關係，均遭拒絕，至被上訴人
      提起本訴時，其仍拒絕結算，從而雙方之債務無從抵銷。
      是被上訴人應就前開計算書中第7至24項之債權，給付上
      訴人自87年9月28日起至94年4月27日止，按6.5%計算複利
      之遲延利息，共計250,459元，另加付（94年4月28日起）
      至清償日為止，按年利率5%計算之法定利息等語。原審為
      上訴人敗訴判決，尚有未洽。
（三）聲明：
    (一)原判決不利上訴人部分廢棄。
    (二)被上訴人在第一審之訴駁回。
    (三)被上訴人（反訴被告）應給付上訴人（反訴原告）250,45
      9元。另加付（94年4月28日起）至清償日為止，按年利率
      5%計算之法定利息。
    (四)第一、二審訴訟費用均由被上訴人負擔。
三、關於本訴部分：
（一）被上訴人主張上訴人於87年8月10日領取訴外人陳真存於
      臺南企銀永康分行之存款共計1,154,700元後，存於上訴
      人之銀行帳戶乙節，為上訴人所自認，堪信被上訴人此部
      分之主張為真實。另上訴人於原審固主張訴外人陳真生前
      尚積欠上訴人債務共24筆，經被上訴人繼承，並主張用以
      抵銷本件被上訴人之債權，經原審認合於抵銷要件之債權
      額為497,094元，上訴人仍應給付被上訴人抵銷後債權餘
      額657,606元（1,154,700-497,094=657,606元）後，而上
      訴人對於其餘未合於抵銷要件之債權，於本院則未再予爭
      執。從而，本件上訴人合於抵銷要件之債權數額，既為二
      造於本院所不爭執，堪可先予認定。
（二）至於被上訴人主張上訴人應給付657,606元，則為上訴人
      所否認，並以前詞置辯。是本件本訴部分應審酌者為本件
      訴訟標的是否為臺灣臺南地方法院89年家訴字第18號和解
      效力範圍所及？及被上訴人提起本件訴訟是否當事人不適
      格？等項。經查：
    (一)本件本訴部分應審酌者為本件訴訟標的是否為臺灣臺南地
      方法院89年家訴字第18號和解效力範圍所及？
    1.按訴訟上之和解係指在訴訟繫屬中以終止爭執並終結訴訟
      為目的之當事人間之合意，故必須就本案訴訟標的為之，
      而欲探求和解時原告所拋棄之請求其範圍為何，除當事人
      另有特別之表示外，通常僅應就該訴訟事件原告所為之請
      求予以觀察（最高法院84年度台上字第834號判決要旨參
      照）。又主張抵銷之對待請求，其成立與否經裁判者，以
      主張抵銷之額為限，不得更行主張，固為民事訴訟法第40
      0條第2項所明定，然此種抵銷所生之既判力，須就其主張
      抵銷之額經實質的裁判始能發生，倘其對待請求不合抵銷
      之條件時，其對待請求之成立與否既未經裁判，自無既判
      力可言（最高法院75年度台上字第2204號判決要旨參照）
      。
    2.查本件被上訴人前於89年2月18日臺灣臺南地方法院89年
      家訴字第18號起訴聲明：「原告（即本件被上訴人）於給
      付被告（即本件上訴人）542,107元之同時，原告應就被
      告之被繼承人陳真所有坐落臺南縣仁德鄉○○段地號93號
      ，地目田，面積684平方公尺，於民國85年6月24日所設定
      權利價值新臺幣70萬元之抵押權登記予以塗銷」。並主張
      上訴人曾領取訴外人陳真之定期存款1,154,700元，被上
      訴人為訴外人陳真之唯一繼承人，本於繼承關係就此筆定
      期存款其得請求上訴人返還，爰以此本件存款債權抵銷上
      訴人於仁德鄉○○段93地號土地上設定之抵押權所擔保之
      債權，而請求上訴人塗銷系爭抵押權登記等語。嗣兩造成
      立訴訟上和解，依90年11月21日和解筆錄內容所示，被上
      訴人係給付上訴人1,608,702元（本件另於90年12月7日更
      正處分書，載明「本金70萬元、利息901,531元、執行費
      用7,171元」），用以清償該擔保債務，被上訴人並當場
      交付上訴人同額本票，而上訴人亦同意被上訴人塗銷系爭
      土地上之權利價值700,000元之抵押權，而上開和解金額
      ，乃係被上訴人以抵押債權70萬元，並依年息9.75%計算
      複利共901,531元，並加計執行費用7,171元等情，業經本
      院調閱臺灣臺南地方法院89年度南家調字第4號及89年度
      家訴字第18號案卷核閱無訛。
    3.依前開說明，被上訴人於前案起訴之目的為塗銷該系爭地
      號土地之抵押權，並願為對待給付。至於該對待給付之內
      容，被上訴人於前案起訴時，原主張以本件存款債權抵銷
      後之餘額給付上訴人，惟嗣兩造於前案中之和解條件，則
      為被上訴人另行清償訴外人陳真所欠上訴人之擔保債務後
      （和解金額係上訴人以抵押債權70萬元，並依年息9.75%
      計算複利共901,531元，並加計執行費用7,171元），上訴
      人則同意塗銷該系爭土地之抵押權設定，且雙方於和解筆
      錄中亦均未表明放棄其餘請求以求和解成立。揆諸前開最
      高法院判例要旨，本件債權並未經實質的裁判，自無既判
      力可言。從而，上訴人抗辯本件訴訟標的為臺灣臺南地方
      法院89年家訴字第18號和解效力範圍所及云云，並無理由
      。
    (二)被上訴人提起本件訴訟是否當事人不適格？
      上訴人雖抗辯被上訴人與訴外人陳真間之收養關係無效，
      被上訴人提起本件訴訟當事人不適格云云。然查，訴外人
      陳真自87年8月28日起收養被上訴人為養女，並得被上訴
      人之配偶同意，且收養雙方立有收養契約書，該收養關係
      亦經臺灣臺南地方法院以87年度養聲字第213號民事確定
      裁定認可等情，業經本院調閱該院87年度養聲字第213號
      、本院87年度家抗字第36號及最高法院88年台抗字第261
      號案卷核閱無訛。上訴人空言主張被上訴人與陳真間之收
      養關係無效，而有當事人不適格之情事，當無可採。
（三）上訴人復抗辯縱伊應返還該餘額657,606元，然該抵銷後
      之餘額應為給付無確定期限之債務，上訴人所應負遲延利
      息應自被上訴人94年5月18日起訴狀送達翌日起算等語。
      然查：
    (一)按給付有確定期限者，債務人自期限屆滿時起，負遲延責
      任。給付無確定期限者，債務人於債權人得請求給付時，
      經其催告而未為給付，自受催告時起，負遲延責任；遲延
      之債務，以支付金錢為標的者，債權人得請求依法定利率
      計算之遲延利息。但約定利率較高者，仍從其約定利率；
      應付利息之債務，其利率未經約定，亦無法律可據者，週
      年利率為百分之五，民法第229條第1項、第2項、第233條
      第1項及第203條分別定有明文。
    (二)本件被上訴人得請求上訴人給付之前開金額，固未據被上
      訴人主張定有給付之期限，惟訴外人陳真曾於87年10月3
      日以存證信函，催告上訴人結算雙方債權債務，上訴人並
      於87年10月7日收受上開存證信函（見臺南地院89年家訴
      字第18號卷第131至139頁）。依前開規定，上訴人自應於
      受催告時起負擔遲延責任，亦即被上訴人得請求自上開存
      證信函送達之翌日起即87年10月8日起，按週年利率5% 計
      算之遲延利息。又抵銷乃為相互間債之關係，溯及最初得
      為抵銷時，按抵銷數額而消滅，民法第335條第1項訂有明
      文，至抵銷數額外之債權餘額本非新產生之債權，自不生
      影響於該餘額部分之遲延利息計算。是上訴人主張本件抵
      銷後之債權餘額應自上訴人起訴狀送達翌日起算云云，洵
      屬無據，並無可採。
（四）綜上所述，被上訴人依據終止委任關係之法律關係，請求
      上訴人給付657,606元，及自87年10月8日起至清償日止，
      按年息5%計算之利息，洵屬正當。
四、反訴部分：
（一）上訴人反訴陳真生前積欠上訴人債務共24筆（至及
      、項未在反訴範圍內，不予詳列）中如下列債務，即：
      84年1月陳真向上訴人之妹陳惠順借用120,000元，利息
        為15,700元。此部份已經訴外人陳惠順讓與債權與上訴
        人。
      陳真於68年5月30日向上訴人之姐陳昭借2,500元，應償
        還本利和10,064元。
      陳真生前於68年6、7月間在上訴人之姐陳昭家吃飯1個
        半月，應返還4,500元。
      84年1月陳真胃病出院後住在上訴人所有土地上之農舍
        ，其生活照護費用及土地租金合計本利和400,280元。
      84年1月陳真胃病住院期間，請上訴人自瑞士回國，機
        票費用30,000元。
      76年5月上訴人本人為陳真收成綠豆12天，工資合計14,
        400元。
      76年5月上訴人之姐陳昭及母陳王恨為陳真收成綠豆10
        天，工資合計10,000元。
      78、80年間陳真委上訴人代辦畸零地合併使用，當時每
        件代書收費40,000元，因上訴人自辦僅收費14,000元。
      82年雨季上訴人幫陳真清理住處破瓦，每日工資1,200
        元，陳真欠其2,400元。
      85年陳真請上訴人到新化辦理房屋稅事宜，來回3次代
        價1,000元。
      84年陳真利用上訴人回國，請其搬廢棄水泥鑄造物一天
        ，工資1,200元。
      上訴人84年曾代墊陳真住院看護費66,000元，陳真已還
        本金，惟其利息3,190元未付。
      陳真請上訴人到新營環保署報案，來回四次花費兩天，
        每天工資1,200元，應付工資2,400元。
      陳真於87年5、6月間，請上訴人到歸仁地政事務所申請
        地籍圖八次，應付工資2,000元。
      86年洪水後，陳真請上訴人移動土地上鐵浮桶，應付工
        資500元。
      陳真於84年請上訴人到麻豆買韭菜頭來回二次，應付車
        資500元。
      陳真請上訴人到仁德申領殘障手冊，應付工資250元。
      87年5月陳真請上訴人到臺南買白菜種子，應付工資、
        車資200元。
      上訴人87年8月8日送陳真到省立臺南醫院急診室工資
        2,000元、紅包5,000元，共計7,000元。
      陳真上開債務，經被上訴人繼承，上訴人曾通知陳真本人
      及其遺產管理人結算雙方債權債務關係，均遭拒絕，至被
      上訴人提起本訴時，其仍拒絕結算，從而雙方之債務無從
      抵銷。是被上訴人應就前開計算書中第7至24項之債權，
      給付上訴人自87年9月28日起94年4月27日止，按6.5%計算
      複利之遲延利息，共計250,459元，另加付（94年4月28日
      起）至清償日為止，按年利率5%計算之法定利息等語。
（二）按抵銷，應就兩造債務相當額，溯及宜為抵銷時生其效力
      者，係使得為抵銷之債務，於宜為抵銷時消滅，此後即不
      生計算利息之問題（最高法院18年上字第316號判例參照
      ）。經查，上訴人主張訴外人陳真生前積欠上訴人債務共
      24筆經被上訴人繼承，上訴人並於本件訴訟之本訴中，主
      張以該24筆債權抵銷上訴人本訴債權，已如前述。而其中
      除債權計算書中第4項逾15,700元部分及第、、、
      項外，其餘債權均因合於抵銷條件，即生消滅債務之效
      果。依據上開最高法院判例之見解，於兩造債務相當額範
      圍內，溯及宜為抵銷時發生其效力，係使得為抵銷之債務
      ，於宜為抵銷時消滅，此後即不生計算利息之問題。從而
      ，上訴人請求第～、～項債權之遲延利息，即屬
      無據。
（三）至上訴人主張第～項遲延利息部分，按當事人主張有
      利於己之事實者，就其事實有舉證之責任，民事訴訟法第
      277條前段定有明文。經查：
    (一)上訴人固主張抵銷之債權第項（關於84年1月陳真胃病
      出院後住在上訴人所有土地上之農舍，其生活照護費用及
      土地租金合計本利和400,280元）、第項（76年5月上訴
      人本人為陳真收成綠豆12天，工資合計14,400元）、第
      項（76年5月上訴人「其姐」及「其母」為陳真收成綠豆
      10天，工資合計10,000元），然就此部分之租金債權及僱
      佣報酬債權存在與否及金額多少，均未能舉證以實其說，
      是上訴人主張此部分債權之遲延利息，顯無理由。
    (二)上訴人另主張第項（84年1月陳真胃病住院期間，請上
      訴人自瑞士回國，機票費用30,000元），固提出護照證明
      上訴人當時曾經回國，惟就是否確因訴外人陳真之請求，
      始回國處理事務及所支出金錢之多寡，亦未能舉證以實其
      說，則此部分債權遲延利息之主張云云，亦難謂有理由。
    (三)綜上，上訴人提起反訴並聲明請求被上訴人給付遲延利息
      250,459元及自反訴起訴狀繕本送達翌日起，至清償日止
      ，按週年利率5%計算之利息云云，於法不合。
五、綜上所述，被上訴人主張依委任及繼承之之法律關係，請求
    上訴人給付657,606元，及自87年10月8日起至清償日止，按
    年息5%計算之利息，為有理由，應予准許。另上訴人反訴請
    求被上訴人給付遲延利息，亦無理由，應予駁回。原審就上
    開本訴應准許部分，為上訴人敗訴之判決，並為假執行之宣
    告；另就反訴部分亦為上訴人敗訴之判決，核無違誤，上訴
    意旨仍執陳詞，指摘原判決不當，求予廢棄，為無理由，應
    予駁回。
六、本件事證已臻明確，兩造其餘攻擊防禦方法於判決結果不生
    影響，自毋庸一一論述。
七、據上論結，本件上訴為無理由，依民事訴訟法第449條第1項
    、第78條，判決如主文。
中    華    民    國    95    年    7    月     4     日
                  民事第二庭    審判長法  官  丁振昌
                                      法  官  吳上康
                                      法  官  李素靖
上為正本係照原本作成。
不得上訴。
中    華    民    國    95    年    7    月     6     日
                                      書記官  林鈴香
                                                 K


司法院資訊處製作；財團法人民間司法改革基金會備份。
